ACORDAO-COMPLETO-2546481

ACÓRDÃO 6511/2022 ATA 36/2022 - SEGUNDA CÂMARA

VISTOS, relatados e discutidos estes autos de tomada de contas especial instaurada pelo Fundo Nacional de Saúde, em desfavor do Município de Mirante da Serra/RO, em razão da não comprovação da regular aplicação de recursos repassados pela União ao ente federativo no exercício de 2011, à conta do Programa de Proteção Social Básica e do Programa de Proteção Social Especial,
ACORDAM os Ministros do Tribunal de Contas da União, reunidos em sessão da Segunda Câmara, diante das razões expostas pelo Relator, em:
9.1. rejeitar as alegações de defesa apresentadas pelo Município de Mirante da Serra/RO;
9.2. fixar novo e improrrogável prazo de 15 (quinze) dias, a contar da notificação, com fundamento nos arts. 12, §§ 1º e 2º, da Lei 8.443/1992 e 202, §§ 2º e 3º, do Regimento Interno do TCU, para que o Município de Mirante da Serra/RO efetue e comprove, perante este Tribunal, o recolhimento das quantias a seguir especificadas aos cofres do Fundo Nacional de Saúde, atualizadas monetariamente a partir das datas indicadas até a data do efetivo recolhimento, na forma prevista na legislação em vigor:
	Data de ocorrência
	Valor histórico (R$) 

	18/1/2011
	9.600,00

	18/1/2011
	3.000,00

	15/2/2011
	9.600,00

	22/2/2011
	3.000,00

	15/3/2011
	9.600,00

	15/3/2011
	3.000,00

	12/4/2011
	9.600,00

	13/4/2011
	3.000,00

	18/5/2011
	9.600,00

	18/5/2011
	3.000,00

	15/6/2011
	3.000,00

	17/6/2011
	9.600,00

	19/7/2011
	10.050,00

9.3. informar ao Município de Mirante da Serra/RO que a liquidação tempestiva do débito atualizado monetariamente saneará o processo e permitirá que as contas sejam julgadas regulares com ressalva, dando-se quitação, nos termos do § 4º do art. 202 do Regimento Interno do TCU, ao passo que a ausência de liquidação tempestiva poderá levá-las ao julgamento pela irregularidade, com imputação de débito, a ser atualizado monetariamente e acrescido de juros moratórios, nos termos do art. 19 da Lei 8.443/1992;
9.4. encaminhar cópia deste acórdão ao Município de Mirante da Serra/RO.

Tomada de Contas Especial, instaurada pelo FUNDO NACIONAL DE SAÚDE-MS em razão de não comprovação da regular aplicação dos recursos repassados pela União, função SAUDE, pelo Município de Mirante da Serra-RO

Segunda Câmara

Município de Mirante da Serra/RO e Fundo Nacional de Saúde/MS.

3. Responsáveis: Ordenil Veloso da Paixão (XXX.959.616-XX); Município de Mirante da Serra/RO (63.787.071/0001-04).

13.1. Ministros presentes: Aroldo Cedraz (na Presidência), Augusto Nardes, Bruno Dantas (Relator) e Antonio Anastasia.
13.2. Ministro-Substituto presente: Marcos Bemquerer Costa.

BRUNO DANTAS

Por registrar as principais ocorrências dos autos até o presente momento, resumindo os fundamentos das peças acostadas, adoto como relatório, com os ajustes necessários, a instrução da secretaria responsável pela análise do processo (peça 54) , que contou com a anuência do corpo diretivo da unidade (peças 55 e 56) e do Ministério Público junto ao TCU (peça 57) :
"INTRODUÇÃO
1. Cuidam os autos de tomada de contas especial instaurada pelo Fundo Nacional de Saúde  MS, originalmente em desfavor do município de Mirante da Serra/RO (CNPJ 63.787.071/0001-04) , em razão da não comprovação da regular aplicação dos recursos repassados, pela União, por meio do Fundo Nacional de Saúde - MS.
HISTÓRICO
2. Em 29/11/2018, com fundamento na IN/TCU 71/2012, alterada pela IN/TCU 76/2016 e DN/TCU 155/2016, o dirigente do Fundo Nacional de Saúde - MS autorizou a instauração da tomada de contas especial (peça 2) . O processo foi registrado no sistema e-TCE com o número 2434/2018.
3. Os recursos repassados pelo Fundo Nacional de Saúde - MS ao município de Mirante da Serra/RO, no período de 1º/1/2011 a 31/12/2011, na modalidade fundo a fundo, foram auditados pelo Departamento Nacional de Auditoria do SUS (Denasus) , conforme consignado no relatório (peça 9) .
4. O fundamento para a instauração da Tomada de Contas Especial, conforme consignado na matriz de responsabilização elaborada pelo tomador de contas, foi a constatação da seguinte irregularidade:
'Repasse de recursos do Fundo Nacional de Saúde a título de Incentivo da Atenção Básica ao Programa Saúde Bucal: foi constatado que, o Centro de Saúde, Dr. Padre Ezequiel está com os Serviços de enfermagem desativados por falta dos profissionais enfermeira e aux. enfermagem.'
5. O responsável arrolado na fase interna foi devidamente comunicado e, diante da ausência de justificativas suficientes para elidir a irregularidade e da não devolução dos recursos, instaurou-se a tomada de contas especial.
6. No relatório (peça 25) , o tomador de contas concluiu que o prejuízo importaria no valor original de R$ 85.650,00, imputando-se a responsabilidade ao município de Mirante da Serra/RO.
7. Em 25/3/2020, a Controladoria-Geral da União emitiu o relatório de auditoria (peça 28) , em concordância com o relatório do tomador de contas. O certificado de auditoria e o parecer do dirigente do órgão de controle interno concluíram pela irregularidade das presentes contas (peças 29 e 30) .
8. Em 18/5/2020, o ministro responsável pela área atestou haver tomado conhecimento das conclusões contidas no relatório e certificado de auditoria, bem como do parecer conclusivo do dirigente do órgão de controle interno, manifestando-se pela irregularidade das contas, e determinou o encaminhamento do processo ao Tribunal de Contas da União (peça 31) .
9. À peça 34, foram efetuadas as análises relativas aos fatos e documentos constantes do processo, tendo sido efetuada proposta de audiência do responsável Ordenil Veloso da Paixão, e de citação do município de Mirante da Serra/RO. A proposta foi corroborada pelo então Diretor e Secretário da Unidade Técnica (peças 35 e 36) .
10. Destarte, foram efetuadas as notificações aos responsáveis, por meio dos ofícios das peças 40 e 50, que, em resposta, colacionaram os elementos de defesa assentados nas peças 44 e 52, respectivamente.
ANÁLISE DOS PRESSUPOSTOS DE PROCEDIBILIDADE DA IN/TCU 71/2012
Avaliação de Viabilidade do Exercício do Contraditório e Ampla Defesa
11. Verifica-se que não houve o transcurso de mais de dez anos desde o fato gerador sem que tenha havido a notificação do responsável pela autoridade administrativa federal competente (art. 6º, inciso II, c/c art. 19, da IN/TCU 71/2012, modificada pela IN/TCU 76/2016) , uma vez que o fato gerador da irregularidade sancionada ocorreu em 19/7/2011, e os responsáveis foram notificados sobre a irregularidade, pela autoridade administrativa competente, conforme abaixo:
11.1. município de Mirante da Serra/RO, por meio do ofício acostado à peça 11, recebido em 22/8/2018, conforme AR (peça 12) ; e
11.2. Ordenil Veloso da Paixão, por meio do ofício acostado à peça 16, p. 6-7, recebido em 26/9/2011, conforme AR (peça 16, p. 2) .
Valor de Constituição da TCE
12. Verifica-se, ainda, que o valor atualizado do débito apurado (sem juros) , em 1º/1/2017, é de R$ 125.271,97, portanto, superior ao limite mínimo de R$ 100.000,00, na forma estabelecida conforme os arts. 6º, inciso I, e 19, da IN/TCU 71/2012, modificada pela IN/TCU 76/2016.
OUTROS PROCESSOS/DÉBITOS NOS SISTEMAS DO TCU COM OS MESMOS RESPONSÁVEIS
13. Informa-se que foi encontrado processo no Tribunal com um dos responsáveis:
	Responsável
	Processo

	município de Mirante da Serra/RO (CNPJ 63.787.071/0001-04) 
	Processo 031.077/2015-3 [TCE, aberto, 'Tomada de Contas Especial instaurada pelo Ministério do Desenvolvimento Social e Combate à Fome, em razão da impugnação parcial de despesas dos recursos repassados à Prefeitura Municipal de Mirante da Serra - RO, na modalidade fundo a fundo, à conta do Programa de Proteção Social Básica - PSB e do Programa de Proteção Social Especial  PSE, no exercício de 2011']

14. A tomada de contas especial está, assim, devidamente constituída e em condição de ser instruída.
EXAME TÉCNICO.
Ofício de citação 28093/2021-TCU/Seproc, expedido em 4/6/2021 (peça 40) :
Alegações de defesa apresentadas pelo município de Mirante da Serra/RO  (peça 44) :
15. O representante do município contextualizou a situação relacionada ao chamamento aos autos, tendo alegado que o município não pode ser responsabilizado pela devolução de um recurso a que uma pessoa específica deu causa ao recebimento indevido, após assumir a responsabilidade pelo envio de informações inverídicas no sistema. Não consta, dos autos, comprovação de que os recursos foram efetivamente aplicados em benefício do município, razão pela qual não pode o município ser responsabilizado pela devolução, mencionando que não existe, nos autos, comprovação de que os recursos foram efetivamente aplicados em benefício do município. Assim, colacionou o seguinte excerto:
'Acórdão 1418/2009-TCU-Plenário - Ministro Raimundo Carreiro Sumário: REPRESENTAÇÃO. PROCURADORIA JUNTO À FUNDAÇÃO NACIONAL DE SAÚDE / FUNASA. PARECER SUSTENTANDO QUE A OBRIGAÇÃO PRIMÁRIA DE RESTITUIR OS VALORES RECEBIDOS MEDIANTE CONVÊNIO, QUANDO HOUVER DÉBITO, É DA PESSOA JURÍDICA CONVENENTE, E NÃO DO RESPECTIVO GESTOR. DIVERGÊNCIA DESSE ENTENDIMENTO COM AS NORMAS CONSTITUCIONAIS E LEGAIS APLICÁVEIS E COM A JURISPRUDÊNCIA DO TCU E DO STF. RECONHECIMENTO DA IMPROPRIEDADE PELOS ÓRGÃOS INTERESSADOS. FALHA CORRIGIDA VOLUNTARIAMENTE. CONHECIMENTO. PROCEDÊNCIA. CIÊNCIA AOS INTERESSADOS. ARQUIVAMENTO. 1. O gestor de recursos federais recebidos mediante convênio ou instrumento similar é pessoalmente responsável por eventuais débitos decorrentes de irregularidades que obriguem a restituição dos valores, consoante jurisprudência do Tribunal de Contas da União e do Supremo Tribunal Federal e os seguintes dispositivos constitucionais e legais: art. 70, parágrafo único, da Constituição Federal, arts. 1º, inciso I, 5º, inciso II, e 8º, caput, da Lei nº 8.443/92, arts. 90 e 93 do Decreto-Lei nº 200/67 e arts. 39 e 145 do Decreto nº 93.872/86. 2. A responsabilização de estados, do Distrito Federal ou de municípios por débitos oriundos de irregularidades na aplicação recursos federais recebidos mediante convênio ou instrumento similar restringe-se aos casos em que a unidade da federação beneficiar-se da aplicação dos recursos, consoante Decisão Normativa TCU nº 57/2004. (grifou-se) '
15.1. Destarte, concluiu as alegações afirmando que inexiste, nos autos, comprovação de que os recursos foram utilizados em benefício do município, portanto, deveria ser excluído do polo passivo, por ser medida de justiça que se impõe.
Análise:
16. O defendente alegou que o município não poderia ser responsabilizado a devolver os valores recebidos irregularmente, pois não há comprovação de que teriam sido aplicados em benefício dos munícipes, situação essa incondizente com a realidade, já que a própria essência do recebimento dos valores foi feita de forma irregular, por meio da inserção de dados incorretos e, portanto, segundo os normativos legais e jurisprudência acerca do tema, o entendimento é de que o dinheiro recebido deverá ser devolvido, não obstante tenha, ocasionalmente, sido destinado em favor da população.
16.1. A irregularidade está caracterizada pelo recebimento irregular de recursos do SUS, pelo ente federado, durante o exercício de 2011, em razão do lançamento de informações incorretas/registros indevidos relativos ao Programa Estratégia de Saúde da Família e Estratégia de Saúde Bucal, no Cadastro Nacional de Estabelecimentos de Saúde.
16.2. Quanto à imputação de responsabilidade pelo débito relativo às impugnações decorrentes de comprovação insuficiente/registro indevido dos dados informados no CNES, deve-se observar o entendimento firmado no subitem 9.3.4, do Acórdão 1072/2017-TCU-Plenário - Relator Ministro Bruno Dantas, vazado nos seguintes termos:
'9.3.4. nos casos de débito decorrente do recebimento irregular de recursos federais pelos estados, municípios ou Distrito Federal, em razão de eventuais incorreções nas informações prestadas pelo beneficiário, independentemente do destino final dado aos recursos repassados, cabe ao ente recebedor restituir o Fundo Nacional de Saúde, uma vez que não fazia jus ao repasse, podendo, ainda, haver aplicação de multa ao agente público causador da irregularidade;'
16.3. Esse entendimento vem sendo aplicado pelo TCU em situações de dano ao erário decorrente de recebimento a maior de recursos do SUS, em decorrência da prestação de informações incorretas/inverídicas relativas à execução de programas, como o Programa de Estratégia de Saúde da Família e Programa de Saúde Bucal, lançadas em bancos de dados oficiais por agentes do ente federativo.
16.4. Considerando que a irregularidade relativa ao recebimento irregular de recursos enfrentada neste feito se enquadra na hipótese tratada no referido acórdão, conclui-se que a responsabilidade pelos débitos relativos às inconsistências de informações no CNES deve incidir sobre o ente federado beneficiário.
16.5. Posteriormente, o defendente colacionou excerto no sentido de que quem deveria suportar o ônus pela devolução dos recursos seria o gestor faltoso que recebeu os recursos durante a sua gestão, fato este não encontrado na situação aqui tratada, já que o gestor não deu destino irregular aos recursos de que o município deveria ter recebido, mas sim inseriu informações inverídicas, que fez com que o município recebesse valores que não poderia ter recebido. Demais disso, não há comprovação de que o responsável por tal lançamento irregular tenha se locupletado com o dinheiro, mas sim o ente público, devendo o responsável pela alimentação de informações não condizentes com a realidade ser ouvido em audiência, fato este que já ocorreu.
16.6. Destarte, considerando as análises acima, propõe-se a rejeição das alegações de defesa apresentadas, devendo ser fixado novo e improrrogável prazo para que o município efetue o recolhimento das quantias recebidas indevidamente.
Ofício de audiência 60.658/2021-TCU/Seproc, expedido em 28/10/2021 (peça 50) :
Razões de justificativa apresentadas pelo responsável Ordenil Veloso da Paixão (peça 52) :
17. O defendente iniciou as suas razões de justificativa mencionando que o Sistema Único de Saúde preconiza, em seu art. 2º, que a saúde é um direito fundamental do ser humano, devendo o Estado prover as condições indispensáveis ao seu pleno exercício. As constatações contidas no relatório do Denasus evidenciaram que a Unidade da Saúde da Família da zona rural Assentamento Pe. Ezequiel não possuía condições de atendimento, e que a secretaria justificou que estava oferecendo atendimento, à comunidade, em espaço improvisado, até que ocorresse a liberação de recursos oriundos dos governos do Estado e da União para uma reforma.
17.1. A defesa justificou que, em decorrência das constatações e o não atendimento ao referido relatório por parte do município, abriu-se tomada de contas especial responsabilizando o ente à devolução dos recursos recebidos e não aplicados devidamente, bem como a responsabilização do gestor no período constatado. Contudo, retornando ao início da alegação de defesa, em que trouxe à baila o art. 2º da Lei 8080/1990, o município e o gestor buscaram oferecer, aos munícipes, o mínimo possível de atendimento.
17.2. Desde a implantação do Sistema Único de Saúde - SUS, e em especial o Programa Estratégia Saúde da Família - ESF, com composição de profissionais de saúde de diversas áreas, como médicos, enfermeiros, auxiliares de enfermagem, odontólogos e agentes comunitários de saúde, justificou que os municípios sempre ficaram reféns dos profissionais supracitados, em especial na Região Norte do país, uma vez que tais profissionais, na região, sempre vieram de outras regiões do país.
17.3. A situação de ter profissionais disponíveis no Programa ESF se regularizou na região a partir da implantação do Programa Mais Médicos, que disponibilizou profissionais da saúde, que cumpriam as exigências do programa, atendendo a Atenção Básica com carga horária adequada ao exigido pelo programa.
17.4. Em períodos anteriores, os municípios e gestores sempre tiveram dificuldades de atender em plenitude as exigências dos programas de saúde da Atenção Básica, mas que seria prudente afirmar que os gestores, e em especial o gestor em comento nesta Tomada de Contas Especial, sempre agiu com o intuito de disponibilizar, mesmo que de forma mínima, o atendimento em Atenção Básica a toda a população.
17.5. A defesa menciona ter capacitado os profissionais da área com cursos de formação em saúde (medicina, enfermagem e outras) , facilitou e possibilitou, aos municípios e gestores, maior tranquilidade em contratar e disponibilizar profissionais de saúde para atender a Atenção Básica, atendendo as exigências do SUS na Atenção Básica, sendo assim, as secretarias de saúde passaram a fazer a manutenção/inserção de dados reais no CNES.
17.6. Seria plausível afirmar que o gestor de saúde do município de Mirante da Serra/RO, quando permitiu que seus técnicos lançassem informações, no CNES, referentes a ESF Assentamento Pe. Ezequiel e Samuel Tomás, estava levando, aos usuários, um atendimento mínimo, e não estava negligenciando ou deixando os munícipes a mercê da própria sorte. Dentro da possibilidade constante naquele momento, levou, aos usuários, o que se tinha, e, assim, possibilitou um atendimento, mesmo que mínimo, aos que necessitavam.
Análise:
18. As justificativas apresentadas pelo ex-gestor apenas corroboraram as constatações trazidas à baila, e praticamente o defendente se limitou a esclarecer que inseriu as informações irregulares para não deixar os munícipes à mercê da própria sorte, situação que não pode ser utilizada como argumento para justificar tal irregularidade, já que aceitar tal argumento seria dar um cheque em branco para o cometimento de todo o tipo de irregularidade, inclusive eventual fraude, sob a desculpa da necessidade da população pelos escassos recursos.
18.1. Considerando que não existe nenhum precedente na lei ou na jurisprudência do TCU que considere passível de acatamento esses argumentos, entende-se propor a rejeição das razões de justificativa apresentadas, além do julgamento pela irregularidade das contas do ex-gestor, bem como a aplicação da multa prevista no art. 58, inciso II, da Lei 8.443/1992.
Prescrição da Pretensão Punitiva
19. Vale ressaltar que a pretensão punitiva do TCU, conforme Acórdão 1441/2016-TCU-Plenário, Relator Min. Benjamin Zymler, que uniformizou a jurisprudência acerca dessa questão, subordina-se ao prazo geral de prescrição indicado no art. 205, do Código Civil, que é de dez anos, contado da data de ocorrência da irregularidade sancionada, nos termos do art. 189, do Código Civil, sendo este prazo interrompido pelo ato que ordenar a citação, a audiência ou a oitiva do responsável.
19.1. No caso em exame, a perspectiva de aplicação de penalidade ao responsável não foi alcançada pela prescrição, uma vez que a irregularidade sancionada se deu em 19/7/2011, e o ato de ordenação da citação ocorreu em 26/5/2021.
CONCLUSÃO
20. Em face da análise promovida na seção 'Exame Técnico', verifica-se que os responsáveis Ordenil Veloso da Paixão e município de Mirante da Serra/RO não lograram comprovar a boa e regular aplicação dos recursos. Ademais, inexistem nos autos elementos que demonstrem a boa-fé do responsável Ordenil Veloso da Paixão ou a ocorrência de outras excludentes de culpabilidade.
21. Verifica-se também que não houve a prescrição da pretensão punitiva, conforme análise já realizada.
22. Tendo em vista que não constam dos autos elementos que permitam reconhecer a boa-fé do responsável Ordenil Veloso da Paixão, sugere-se que as suas contas sejam julgadas irregulares, nos termos do art. 202, § 6º, do Regimento Interno do TCU, com a aplicação da multa prevista no art. 58, inciso II, da Lei 8.443/1992.
23. No que se refere ao município de Mirante da Serra/RO, por se tratar de pessoa jurídica de direito público, tendo sido regularmente citado e apresentado defesa, que foi rejeitada, e considerando a jurisprudência do Tribunal de que a boa-fé de entes federados é presumida, conclui-se pela possibilidade de concessão de novo e improrrogável prazo de quinze dias para o recolhimento da importância devida, atualizada monetariamente  (sem a incidência de juros moratórios) , nos termos do art. 12, §§ 1º e 2º, da Lei 8.443/1992, c/c o art. 202, §§ 2º e 3º, do RITCU.
24. Por fim, como não houve elementos que pudessem modificar o entendimento acerca das irregularidades em apuração, mantém-se a matriz de responsabilização presente no anexo da presente instrução.
PROPOSTA DE ENCAMINHAMENTO
25. Diante do exposto, submetem-se os autos à consideração superior, propondo:
a) rejeitar as alegações de defesa do município de mirante da Serra/RO (CNPJ: 63.787.071/0001-04) ;
b) fixar novo e improrrogável prazo de quinze dias, a contar da notificação, com fundamento no art. 12, §§ 1º e 2º, da Lei 8.443/1992, e art. 202, §§ 2º e 3º, do Regimento Interno, para que o município de Mirante da Serra/RO (CNPJ: 63.787.071/0001-04) , efetue e comprove, perante este Tribunal, o recolhimento das quantias a seguir especificadas aos cofres do Fundo Nacional de Saúde, atualizadas monetariamente a partir das datas indicadas até a data do efetivo recolhimento, na forma prevista na legislação em vigor;
Débito relacionado ao município de Mirante da Serra/RO (CNPJ: 63.787.071/000104) .
	Data de ocorrência
	Valor histórico (R$) 

	18/1/2011
	9.600,00

	18/1/2011
	3.000,00

	15/2/2011
	9.600,00

	22/2/2011
	3.000,00

	15/3/2011
	9.600,00

	15/3/2011
	3.000,00

	12/4/2011
	9.600,00

	13/4/2011
	3.000,00

	18/5/2011
	9.600,00

	18/5/2011
	3.000,00

	15/6/2011
	3.000,00

	17/6/2011
	9.600,00

	19/7/2011
	10.050,00

c) informar ao responsável pelo município de Mirante da Serra/RO (CNPJ: 63.787.071/0001-04)  de que a liquidação tempestiva do débito atualizado monetariamente saneará o processo e permitirá que as contas sejam julgadas regulares com ressalva, dandoselhe quitação, nos termos do § 4º do art. 202 do Regimento Interno do TCU, ao passo que a ausência dessa liquidação tempestiva levará ao julgamento pela irregularidade das contas, com imputação de débito a ser atualizado monetariamente e acrescido de juros moratórios, nos termos do art. 19, da Lei 8.443/1992;
d) rejeitar as razões de justificativa do Sr. Ordenil Veloso da Paixão (CPF 472.959.61615) ;
e) julgar irregulares, nos termos dos arts. 1º, inciso I, 16, inciso III, alíneas 'b' e 'c', da Lei 8.443/1992, c/c os arts. 19 e 23, inciso III, da mesma Lei, as contas do responsável Ordenil Veloso da Paixão (CPF XXX.959.616-XX) ;
f) aplicar ao responsável Ordenil Veloso da Paixão (CPF XXX.959.616-XX) , a multa prevista no art. 58, inciso II, da Lei 8.443/1992, c/c o art. 268, do Regimento Interno do TCU, fixandolhe o prazo de quinze dias, a contar da notificação, para que comprove, perante o Tribunal (art. 214, III, alínea 'a', do Regimento Interno do TCU) , o recolhimento da dívida aos cofres do Tesouro Nacional, atualizada monetariamente desde a data do acórdão a ser proferido por este Tribunal até a data do efetivo recolhimento, se paga após o vencimento, na forma da legislação em vigor;
g)  autorizar, desde logo, a cobrança judicial da dívida, caso não atendida a notificação, na forma do disposto no art. 28, inciso II, da Lei 8.443/1992;
h) autorizar também, desde logo, se requerido, com fundamento no art. 26, da Lei 8.443/1992, c/c o art. 217, §§ 1º e 2º, do Regimento Interno do TCU, o parcelamento da dívida em até 36 parcelas, atualizadas monetariamente, fixando-lhe o prazo de quinze dias, a contar do recebimento da notificação, para comprovar, perante o Tribunal, o recolhimento da primeira parcela, e de trinta dias, a contar da parcela anterior, para comprovar o recolhimento das demais parcelas, atualizadas monetariamente, na forma prevista na legislação em vigor, alertando o responsável Ordenil Veloso da Paixão (CPF XXX.959.616-XX) de que a falta de comprovação do recolhimento de qualquer parcela importará o vencimento antecipado do saldo devedor, nos termos do § 2º do art. 217 do Regimento Interno deste Tribunal;
i) enviar cópia do Acórdão a ser prolatado à Procuradoria da República no Estado de Rondônia, nos termos do § 3º do art. 16 da Lei 8.443/1992, c/c o § 7º do art. 209 do Regimento Interno do TCU, para adoção das medidas cabíveis;
j) enviar cópia do Acórdão que vier a ser proferido ao Fundo Nacional de Saúde - MS e aos responsáveis, para ciência;
k) informar à Procuradoria da República no Estado de Rondônia, ao Fundo Nacional de Saúde - MS e aos responsáveis que a presente deliberação, acompanhada do Relatório e do Voto que a fundamenta, está disponível para a consulta no endereço www.tcu.gov.br/acordaos, além de esclarecer que, caso requerido, o TCU poderá fornecer, sem custos, as correspondentes cópias, de forma impressa; e
l)  informar à Procuradoria da República no Estado de Rondônia que, nos termos do parágrafo único do art. 62 da Resolução TCU 259/2014, os procuradores e membros do Ministério Público credenciados nesta Corte podem acessar os presentes autos de forma eletrônica e automática, ressalvados apenas os casos de eventuais peças classificadas como sigilosas, as quais requerem solicitação formal.
O Ministério Público junto ao TCU concordou com o encaminhamento proposto, sugerindo que o julgamento do mérito das contas de Ordenil Veloso da Paixão fosse realizado em momento processual posterior, em conjunto com a apreciação das contas do município (peça 57) .
É o relatório.

Elaine Lugão Alves (4232/OAB-RO), Procuradora Geral do Município de Mirante da Serra-RO.

Procurador Rodrigo Medeiros de Lima.

TOMADA DE CONTAS ESPECIAL. FUNDO NACIONAL DE SAÚDE. TRANSFERÊNCIA FUNDO A FUNDO. PROGRAMA ESTRATÉGIA DE SAÚDE DA FAMÍLIA E ESTRATÉGIA BUCAL. CONSTATAÇÕES DO RELATÓRIO DE AUDITORIA DO DENASUS. RECEBIMENTO IRREGULAR DE RECURSOS PELO ENTE. CITAÇÃO. AUDIÊNCIA. REJEIÇÃO DAS ALEGAÇÕES DE DEFESA. POSTERGAÇÃO DO JULGAMENTO DAS CONTAS DO GESTOR. FIXAÇÃO DE NOVO E IMPRORROGÁVEL PRAZO PARA O MUNICÍPIO RECOLHER O DÉBITO.

TOMADA DE CONTAS ESPECIAL (TCE)

Secretaria de Controle Externo de Tomada de Contas Especial (SecexTCE).

Trata-se de tomada de contas especial instaurada pelo Fundo Nacional de Saúde (FNS) , em razão da não comprovação da regular aplicação dos recursos repassados no exercício de 2011 ao município de Mirante da Serra/RO, na modalidade fundo a fundo, à conta do Programa de Proteção Social Básica (PSB) e do Programa de Proteção Social Especial (PSE) .
2.	A instauração da TCE teve por base auditoria realizada pelo Departamento Nacional de Auditoria do SUS (Denasus) , na qual apurou que os serviços odontológicos e de enfermagem estariam desativados por falta de profissionais nos Centros de Saúde do município recebedores dos recursos do FNS a título de Incentivo da Atenção Básica ao Programa Saúde Bucal, contrariando a Portaria/GM/MS 648/2006, resultando em um dano de R$ 85.650,00, valor original (peça 25) .
3.	Cumprida a fase interna da TCE, os autos foram encaminhados ao TCU, tendo sido efetuada a citação do município de Mirante da Serra e a audiência do responsável Ordenil Veloso da Paixão, Secretário Municipal de Saúde à época das irregularidades (peças 40 e 50) .
4.	Em suas alegações de defesa, o município entende que não pode ser responsabilizado pela devolução de um recurso cuja conduta é atribuída a pessoa que assumiu a responsabilidade pelo envio de informações inverídicas no sistema. Além do mais, não haveria comprovação de que os recursos foram efetivamente aplicados em benefício do município, razão pela qual entende que deveria ser excluído do polo passivo (peça 44) .
5.	Em suas razões de justificativa, Ordenil Veloso da Paixão informou da dificuldade relacionada à composição do quadro de profissionais de saúde na região, o que sempre dificultou atender em plenitude as exigências dos programas de saúde da Atenção Básica, sendo que isso só se regularizou a partir da implantação do Programa Mais Médicos e da capacitação de profissionais da área com cursos de formação em saúde, o que possibilitou atender ao programa e fazer a inserção de dados reais no sistema. Reforçou que, dentro das condições do momento, levou aos usuários o que se tinha, realizando um atendimento, mesmo que mínimo aos que necessitavam (peça 52) .
6.	Em sua análise, transcrita no relatório que acompanha este voto, a unidade instrutora rejeitou as alegações de defesa apresentadas, propondo novo e improrrogável prazo para que o município efetue o recolhimento das quantias recebidas indevidamente. Também rejeitou as razões de justificativa apresentadas pelo ex-gestor, propondo que suas contas sejam julgadas irregulares, com aplicação de multa.
7.	O Ministério Público junto ao TCU concordou com a análise feita e sugeriu que o julgamento do mérito das contas de Ordenil Veloso fosse realizado em conjunto com a apreciação das contas do município, em momento posterior (peça 57) .
8.	Corroboro as análises empreendidas pela unidade instrutora, motivo pelo qual incorporo os fundamentos apresentados às minhas razões de decidir, com o ajuste sugerido pelo Ministério Público junto ao TCU para que o julgamento das contas de Ordenil Veloso da Paixão seja realizado no momento da apreciação das contas do município.
9.	Nesse momento processual, analiso, portanto, as alegações de defesa apresentadas com o fim de verificar a possibilidade de o Tribunal fixar novo e improrrogável prazo para o recolhimento do débito.
10.	O município alega que não pode ser responsabilizado a devolver os valores recebidos irregularmente, pois não há comprovação de que teriam sido aplicados em seu benefício. Quem deveria arcar com a débito seria o gestor que deu causa ao recebimento indevido, por haver assumido a responsabilidade pelo envio de informações inverídicas no Cadastro Nacional de Estabelecimentos de Saúde (CNES) .
11.	Como bem apontado pela unidade instrutora, já há entendimento nesta Corte de Contas de que, em situações de dano ao erário pelo recebimento irregular de recursos do SUS, em razão de eventuais incorreções de informações prestadas pelo beneficiário, independente do destino dado aos recursos, cabe ao ente recebedor restituir o Fundo Nacional de Saúde, podendo, ainda, haver aplicação de multa ao agente público causador da irregularidade, conforme item 9.3.4 do Acórdão 1072/2017-TCU-Plenário, de minha relatoria. 
12.	Ademais, a Lei Complementar 141/2012, em seu art. 27, I, aduz:
"Art. 27.  Quando os órgãos de controle interno do ente beneficiário, do ente transferidor ou o Ministério da Saúde detectarem que os recursos previstos no inciso II do § 3º do art. 198 da Constituição Federal estão sendo utilizados em ações e serviços diversos dos previstos no art. 3o desta Lei Complementar, ou em objeto de saúde diverso do originalmente pactuado, darão ciência ao Tribunal de Contas e ao Ministério Público competentes, de acordo com a origem do recurso, com vistas: 
I - à adoção das providências legais, no sentido de determinar a imediata devolução dos referidos recursos ao Fundo de Saúde do ente da Federação beneficiário, devidamente atualizados por índice oficial adotado pelo ente transferidor, visando ao cumprimento do objetivo do repasse;" (grifo nosso) 
13.	Assim, estando caracterizada a irregularidade e definido o dano, não há dúvida quanto ao dever do município de restituir ao FNS os valores recebidos indevidamente. Todavia, considerando a presunção de boa-fé que milita em favor da pessoa jurídica de direito público, nos termos da jurisprudência pacífica desta Casa, cabe fixar novo e improrrogável prazo de quinze dias para que o município de Mirante da Serra/RO recolha o valor do débito apurado nesta TCE, com fundamento no art. 12, §§ 1º e 2º, da Lei 8.443/1992 e no art. 202, §§ 2º e 3º, do Regimento Interno do TCU.
14. 	Quanto ao gestor, responsável pela inserção de dados inverídicos no CNES, as razões apresentadas apenas corroboram com as constatações trazidas, não permitindo concluir pela regular aplicação dos recursos. No entanto, deixo de julgar, nesta assentada, as contas de Ordenil Veloso da Paixão para fazê-lo, oportunamente, na ocasião do julgamento das contas do município.
15.	Ante o exposto, voto por que o Tribunal adote o Acórdão que ora submeto à deliberação deste Colegiado.
TCU, Sala das Sessões, em 11 de outubro de 2022.
Ministro BRUNO DANTAS 
Relator